【裁判字號】    88,上易,131
【裁判日期】    890328
【裁判案由】    清償債務
【裁判全文】
臺灣高等法院民事判決  八十八年度上易字第一三一號
      上  訴人  即
      附帶被上訴人  乙○○
      被 上訴人 即
      附 帶上訴 人  甲○○    住台北縣新店市○○路○段二○五巷八弄六號五樓
      訴訟代理人    謝宜珍    住台北市○○街五十九巷五之一號一樓
右當事人間清償債務事件，上訴人對於中華民國八十七年九月十八日台灣台北地方法
院八十六年度訴字第一一五五號第一審判決提起上訴，被上訴人為附帶上訴，本院判
決如左：
      主      文
上訴及附帶上訴均駁回。
第二審訴訟費用關於上訴部分，由上訴人負擔，附帶上訴部分，由被上訴人負擔。
      理      由
一、被上訴人即附帶上訴人甲○○（以下簡稱甲○○）主張：其為訴外人何美雪之互
    助會會員，因訴外人何美雪於民國（下同）八十五年八月間宣布倒會而停標，經
    結算其中死會、活會之金額，訴外人何美雪尚應給付甲○○新台幣（下同）六十
    一萬二千三百六十元及利息，並經原審法院新店簡易庭八十五年店簡字第四四０
    號判決確定在案，因上訴人即附帶被上訴人陳碧昭（以下簡稱陳碧昭）亦分別參
    加訴外人何美雪召集之互助會，且均為死會會員，為訴外人何美雪之債務人，為
    此其於請求對訴外人何美雪強制執行時，並聲請原審法院民事執行處對陳碧昭於
    九萬三千元內發扣押命令以為執行方式，詎陳碧昭於接獲原審法院民事執行處之
    扣押命令，竟予以聲明異議，爰依新修正之強制執行第一百二十條第二項規定自
    應對陳碧昭提起本件訴訟，請求確認訴外人何美雪對陳碧昭具有九萬三千元之債
    權存在。原審僅就其中七萬三千元部分為甲○○勝訴之判決，此部分固非無見，
    陳碧昭就此部分提起上訴為無理由，應駁回其上訴，惟就甲○○其餘之請求部分
    ，僅憑證人謝菊妹、蔡麗雪、蔡貴香及吳雄輝之聲明書及同意書，遽駁回甲○○
    此部分之請求，殊有違誤，為此提起附帶上訴，請求（一）原判決關於駁回甲○
    ○在第一審確認訴外人何美雪對陳碧昭有二萬元債權存在部分之訴及命負擔該部
    分訴訟費用之裁判均廢棄（二）確認訴外人何美雪對乙○○有二萬元之債權存在
    。
二、乙○○則以：伊確尚欠訴外人何美雪系爭互助會會款，惟伊與甲○○無債務關係
    ，必須會首何美雪出面書立同意書，伊才願給付予甲○○，況系爭會款債務其中
    二萬元，已經與同為訴外人何美雪之互助會活會會員謝菊妹、蔡麗雪、蔡貴香及
    吳輝雄之各五千元之會款債權抵銷而不存在，甲○○之請求為無理由，應駁回其
    提起上訴，請求（一）原判決不利於陳碧昭部分廢棄（二）右廢棄部分，甲○○
    在第一審之訴駁回。原審另關於上述判決甲○○敗訴部分，並無違誤，甲○○對
    之提起附帶上訴，為無理由，應駁回其附帶上訴。
三、經查甲○○起訴主張其為訴外人何美雪之互助會會員，訴外人何美雪於八十五年
    八月間宣布倒會而停標，經結算其中死會、活會之金額，訴外人何美雪尚應給付
    甲○○六十一萬二千三百六十元及利息，陳碧昭亦分別參加由訴外人何美雪召集
    之互助會，且均於訴外人何美雪宣布倒會前即已得標，為死會會員，惟甲○○請
    求對訴外人何美雪強制執行時，聲請原審法院民事執行處對陳碧昭於九萬三千元
    內發扣押命令時，陳碧昭竟聲明異議等事實，業經據提出原審法院新店簡易庭八
    十五年店簡字第四四０號判決、民事執行處扣押命令、民事執行處通知書在卷為
    證，且為陳碧昭所不爭執，足堪信為真實。
四、按債權人得將債權讓與於第三人，民法第二百九十四條定有明文，則於債權讓與
    後，原債權人當然退出原債權債務關係，而由受讓與之債權人為當事人。經查，
    甲○○主張訴外人何美雪於八十五年八月間宣佈倒會並停止競標後，曾表示由死
    會會員將應繳交會首之會款，逕交付予其他同屬訴外人何美雪組成之互助會活會
    會員，用以清償互助會終止後，會首何美雪應返還所有向活會會員所收取之會款
    債務，以減輕其負擔，並舉證人魏榮鑫，於八十六年六月十日於原審審到庭結證
    ：「．．．何美雪欠債有一些還了，有些以不動產設定，有些是立同意書．．．
    曾經在倒會後大家建議以死會活會相抵以減輕何美雪之債務，並經其（指何美雪
    ）同意．．．」等語屬實，雖堪信為真。惟按債權之讓與，非經讓與人通知債務
    人，對於債務人不生效力，民法第二百九十七條亦定有明文，經查系爭會款債務
    ，債務人陳碧昭一再否認訴外人即會首何美雪或甲○○有為上述債權讓與之通知
    ，甲○○復未能舉證以實其說，是訴外人何美雪雖曾為上述債權讓與行為，揆諸
    首揭規定，仍難認該讓與行為對債務人陳碧昭發生效力。惟按債務人怠於行使其
    權利時，債權人因保全債權，得以自己之名義，行使其權利，民法第二百四十二
    條定有明文，又債權人依民法第二百四十二條之規定，行使債務人對於第三債務
    人之債權時，雖應以其行使債權所得之利益還屬於債務人，俾總債權人得均霑之
    ，但不得因此即謂該債權人無受領第三債務人清償之權限（最高法院二十一年上
    字第三０五號判例意旨參照），是以，債權人代位行使債務人對第三債務人之債
    權時，自有權代為代領第三債務人所為之清償。本件訴爭事實而言，姑不論訴外
    人何美雪是否同意其所屬死會會首逕對其所屬活會會員交付會款以為清償方式，
    然其自倒會之後即未按月向死會會員收取會款一節觀之（此為兩造所不爭執），
    訴外人何美雪確有怠於行使其權利之情形，則訴外人何美雪之活會會員因保全其
    債權，自得以自己之名義，行使該項權利無誤。經查上訴人陳碧昭自八十五年八
    月份起未繳會款予訴外人何美雪，至互助會到期止（八十六年九月份）尚有十四
    個會期之會款，惟陳碧昭於八十五年八月同時給付同屬訴外人何美雪之活會會員
    謝菊妹、蔡麗雪、蔡貴香及吳輝雄各五千元共計二萬元，有陳碧昭提出之聲明書
    及同意書等各四份附卷為證，復經人吳雄輝、高銓枝於本院審理中到庭結證屬實
    ，足堪信為真實，則陳碧昭於該二萬元之範圍內，已生清償之效果，自應予扣除
    ，是甲○○請求確認訴外人何美雪對陳碧昭於七萬三千元之範圍內之債權存在（
    扣除已清償之二萬元），依法有據，為有理由，逾此數額之部分，為無理由，應
    予駁回。
五、綜上所述，本件甲○○請求確認訴外人何美雪對陳碧昭於七萬三千元之範圍內之
    債權存在，依法有據，應予准許，逾此數額之部分，為無理由，應予駁回。原審
    因而就甲○○上述請求有理由部分，准其所請，並駁回其餘上訴，核無違誤，陳
    碧昭、甲○○分別就其訴敗訴部分，提起上訴及附帶上訴，均為無理由，均應駁
    回之。
六、因本案事證已臻明確，兩造其餘主張陳述及所提之證據，均毋庸再予審酌，附此
    敘明。
七、據上論結，本件上訴及附帶上訴均為無理由，依民事訴訟法第四百四十九條第一
    項、第七十八條判決如主文。
中      華      民      國    八十九    年      三      月    二十八    日
                                      民事第二庭
                                          審判長法  官  尤  豐  彥
                                                法  官  楊  莉  莉
                                                法  官  魏  麗  娟
右正本係照原本作成。
兩造均不得上訴。
中      華      民      國    八十九    年      四      月      五      日
                                                書記官  曾  瓊  安


司法院資訊處製作；財團法人民間司法改革基金會備份。
